【裁判字號】    92,聲判,16
【裁判日期】    920507
【裁判案由】    聲請交付審判
【裁判全文】
臺灣臺北地方法院刑事裁定                          九十二年度聲判字第一六號
    聲  請  人  金豐營造有限公司 設台北市○○○路○段卅一號七樓
    法定代理人  何明訓
    代  理  人  鄭淑萍律師
    被      告  乙○○
                甲○○
右列聲請人因被告詐欺案件，不服臺灣高等法院檢察署檢察長中華民國九十一年十二
月十六日，九十一年度上議字第二九一二號駁回聲請再議之處分（原不起訴處分案號
：臺灣臺北地方法院檢察署八十九年度偵續一字第三一九號），聲請交付審判，本院
裁定如左：
    主  文
聲請駁回。
    理  由
一、聲請人原告訴意旨略以：被告乙○○、甲○○分別為優技工程顧問有限公司（下
    稱優技公司）、環宇鋼構股份有限公司（下稱環宇公司）之負責人，二人共同意
    圖為自己不法之所有，明知無渠等無能力承攬告訴人金豐營造有限公司（以下簡
    稱金豐公司）所承包國立台灣大學（以下簡稱台大）體育館新建工程內之本體鋼
    結構工程及屋頂空間桁架工程，竟向告訴人佯稱彼等具備專業能力足以承攬前開
    二項工程，致告訴人陷於錯誤，於民國八十六年六月五日，與優技公司及環宇公
    司簽立「本體鋼結構工程」及「屋頂空間桁架工程」二項合約。被告等並於簽約
    前之八十五年十二月二十七日，以設計費用之名義，向告訴人借支應交付予台北
    市結構工程工業技師公會之費用新台幣（下同）五百二十五萬九千零二十七元，
    再於簽約後，陸續於八十六年九月八日、二十五日，本於「本體鋼結構工程」，
    先後向告訴人詐得預付工程款七百五十萬元、二百八十萬元；於八十六年六月五
    日，本於「屋頂空間桁架工程」，向告訴人詐得一千零二十萬六千元。復於八十
    六年十一月十四日，使告訴人代被告等支付自大陸進口鋼料至台灣之航運費一百
    四十一萬二千元及大陸內陸運費二十四萬八千七百七十四元。另使告訴人代為支
    付外籍勞工相關費用，計詐得不法利益一百萬三千九百九十八元。嗣因被告二人
    未依約履行，告訴人始知受騙，因認被告等共同涉犯詐欺之罪嫌云云。
二、臺灣臺北地方法院檢察署檢察官依據偵查結果，略以：
  (一)被告等向告訴人公司人員表示欲承攬上開工程，並未提出任何文件表示具有承作
    能力，嗣經告訴人公司人員查看環宇公司承作工程之業績後，至環宇公司廠房參
    觀，瞭解該公司有專業能力，並開會討論後，始與被告等簽約，業據告訴人公司
    總經理翁偉澤於偵查中供證屬實，足見被告等並未提出不實文件或相關證明，使
    告訴人陷於錯誤而簽訂契約。
  (二)又被告二人於承接工程之初，即參與設計，並進行轉包、加工鑄造、聘僱外勞、
    在大陸工廠生產系爭工程所須鋼料、運料等情，為告訴人所不爭執，並據證人即
    包商永嘉公司負責人蔡添壽到庭證述在卷，且有各筆工程合約、相片、收據、出
    口貨物明細單、海運進口對帳單、本件工程價值評估報告、複委任契約書、檢討
    會議記錄、設計圖、往來函文、鋼料運輸單、信用狀、進口報單、系爭工程完成
    數量及支出表在卷可稽，堪信被告於承攬上開工程後確有履約之行為。
  (三)告訴人固先後於八十五年十二月二十七日，支付五百二十五萬九千零二十七元予
    台北市結構工程工業技師公會；另於八十六年九月八日、二十五日，支付七百五
    十萬元、二百八十萬元；又於八十六年六月五日，支付一千零二十萬六千元予被
    告，然此項給付均係依據雙方契約之約定所為，核屬預付款之性質，有工程合約
    書二份足憑，況被告乙○○取得上開款項同時，亦提供同等金額支票、本票交由
    告訴人收執，另以被告乙○○配偶鍾致芬所提供坐落台北市內湖區之房地，設定
    最高限額一千三百萬元之抵押權予告訴人，而環宇公司亦開立面額九百萬元之本
    票作為履約保證，並以被告甲○○所有坐落臺北市○○區○○路之房地，設定最
    高限額一千五百萬元之抵押權予告訴人，是被告等既於取得工程款時，依約提供
    擔保品，不能僅憑渠等事後未依約履行，遽論被告二人初始即有詐欺犯意。
  (四)被告等取得上開工程預付款後，係以金豐公司名義，訂購工料表上所列之材料，
    然告訴人為求趕工，曾逕向環宇公司之下包永嘉公司叫貨，且鋼料來源並未限定
    東和鋼鐵公司或中國鋼鐵公司等情，亦據被告甲○○供述甚詳，並有合約書影本
    可考，參以告訴人公司確曾指派翁茂城、翁瑋澤及楊龍全等人，前往大陸工廠監
    貨，並委由航飛報關有限公司向昱達航空貨運承攬有限公司，於八十六年十一月
    中旬在基隆港領取符合設計之鋼料二百餘噸，並先行墊支運費之事實，尚難以告
    訴人所指鋼料材質不符約定，認定被告有使用詐術致告訴人陷於錯誤之犯行。
  (五)此外，復查無其他積極證據足認被告有何犯行犯罪，因認被告罪嫌不足，依刑事
    訴訟法第二百五十二條第十款處分不起訴。聲請人不服，聲請再議，經臺灣高等
    法院檢察署檢察長審核結果，認為仍乏積極證據足可證明被告犯罪，處分駁回再
    議。
三、聲請人聲請交付審判，無非係以：
  (一)被告等與聲請人簽訂「屋頂空間椼架鋼構工程」領取預付款一千零三十萬元後，
    自始至終無任何材料進場，至「本體鋼結構工程」僅以一點點不合格之材料進場
    ，以應付告訴人公司職員，嗣均遭業主勒令退回。
  (二)聲請人公司陸續派遣總經理翁瑋澤及工程人員楊龍全等人至大陸工廠進駐，發覺
    現場一片空地，僅有寥寥數人點銲一、二支鋼柱，進度嚴重落後，派遣人員在無
    奈情況下只好返台，事後電詢大陸廠人員聲稱廠內工人散去，材料均不見等語，
    被告二人亦避不見面，實謂開始預謀詐欺。
  (三)被告等自八十六年六月五日契約成立，迄同年十一月中旬，均未依約履行，甚至
    故意延宕，企圖矇騙詐欺聲請人公司款項，經聲請人極力催促，始於八十六年十
    一月間由大陸載運品質不良及未通過檢測之鋼料送抵基隆，又矇騙聲請人稱缺錢
    無從支付海關貨運費，聲請人為顧及整體工程進度，於八十七年十一月十四日替
    被告墊支一百六十六萬零七百七十四元，以上種種更加顯示被告早有企圖預謀詐
    欺。
  (四)原處分機關竟未盡調查暨斟酌全案事證之能事，違反證據法則及經驗法則，曲解
    事實袒護被告，自有違誤，指摘原處分駁回再議不無率斷云云。
四、惟查：
  (一)按刑法上之詐欺罪，須行為人意圖為自己不法之所有，以詐術使人交付財物，犯
    罪始成立。又債務人於債之關係成立後，如有債務不履行之情形，在一般社會經
    驗上可能之原因甚多，縱令出於惡意而有遲延給付或不為給付之情形，苟無足以
    證明其在債之關係發生時即自始故意藉此從事財產犯罪之積極證據，根據刑事訴
    訟法第一百五十四條規定，仍不得僅以其債信違反之客觀事態，即推定債務人原
    有詐欺取財之犯意。
  (二)被告二人向聲請人表示欲承攬上開工程，嗣經聲請人派員查看環宇公司承作工程
    業績，並親至環宇公司廠房參觀，瞭解該公司具有專業能力，經開會討論後，始
    與被告簽約；又被告於承接工程之初，即參與設計，並進行轉包、加工鑄造、聘
    僱外勞、在大陸工廠生產系爭工程所須鋼料、運料，堪信被告等於承攬上開工程
    後，確有履約之行為。另聲請人固先後給付被告款項，然此均係依據雙方契約為
    之，核屬預付款之性質，而被告乙○○取得上開款項之時，亦提供相當且經聲請
    人認可之本票並提供不動產設定最高限額抵押權作為擔保，自不能因事後該抵押
    物經二次拍賣未拍定，即認被告等故意提供無擔保實益之房地，而認被告自始即
    有詐欺之意圖；再參酌被告等取得上開工程預付款後，係以聲請人公司名義，訂
    購工料表上所列之材料，然聲請人為求趕工，曾逕向環宇公司之下包永嘉公司叫
    貨，且鋼料來源並未限定東和鋼鐵公司或中國鋼鐵公司，甚且指派公司職員前往
    大陸工廠監貨，並委由第三人領取符合設計之鋼料二百餘噸，並先行墊支運費之
    事實，足證被告二人並無詐欺犯意，或有何施用詐術之犯行，對照卷內證據資料
    ，並無不合，亦難謂有何違背經驗法則、論理法則。
  (三)此外，原處分採信被告所辯，認不足以證明其有何詐欺犯嫌之各項理由，並無不
    當，縱使被告有違約情事屬實，甚或先前所提供之擔保物未能保全聲請人債權，
    致使聲請人受有損害，仍難遽行推測其有為自己不法所有意圖，故本件應為雙方
    民事糾葛，宜循民事途徑解決，始為正辦。原處分以偵查結果認被告罪嫌不足，
    於法尚無違誤。聲請意旨摭拾主觀臆測，對於原處分漫加指摘求予審判，非有理
    由，應予駁回。
四、依刑事訴訟法第二百五十八條之三第二項前段，裁定如主文。
中      華      民      國      九十二      年      五      月    七    日
                                      臺灣臺北地方法院刑事第八庭
                                          審判長法  官  林銓正
                                                法  官  宋松璟
                                                法  官  胡宏文
右正本證明與原本無異。
本裁定不得抗告。
                                                書記官  劉穗筠
中      華      民      國      九十二      年      五      月    七    日


司法院資訊處製作；財團法人民間司法改革基金會備份。
